【裁判字號】    89,台上,2628
【裁判日期】    890511
【裁判案由】    違反毒品危害防制條例
【裁判全文】
最高法院刑事判決                              八十九年度台上字第二六二八號
    上  訴  人  甲○○
    選任辯護人  蔡宏修律師
                林螢秀律師
右上訴人因違反毒品危害防制條例案件，不服台灣高等法院中華民國八十九年一月二
十八日第二審判決（八十八年度上重訴字第十六號，起訴案號：台灣桃園地方法院檢
察署八十七年度偵字第一四七一七號），提起上訴，本院判決如左：
    主  文
上訴駁回。
    理  由
本件原判決認定上訴人甲○○利用其於民國八十七年九月二十五日，與不知情之友人
蔡哲元（另行處分不起訴確定在案）等人前往大陸地區廣東省湛江市考察投資之機會
，竟與年籍不詳之台灣籍成年男子「黃啟育」基於運輸及私運屬管制進出口物品之第
一級毒品海洛因（下稱：海洛因）來台之犯意聯絡，約定待所運輸私運來台之海洛因
日後出售後以所賣價款之一半為酬勞，於同年九月三十日下午二時許，先由黃啟育攜
帶屬我國行政院公告甲類第四款管制物品之海洛因磚計八塊（總淨重二千七百七十點
一四公克，包裝重四十一點三六公克）至上訴人所投宿之大陸地區廣東省湛江市「金
山大飯店」五○八號房內，再將之夾藏於上訴人所有攜帶使用之黑色旅行袋底層而持
有之。至同年十月二日上什七時許，上訴人與其友人蔡哲元等人一同離開「金山大飯
店」時，上訴人即在上開黑色旅行袋之底層上覆以其本人及蔡哲元二人之隨身衣物，
用以掩藏上開海洛因磚八塊，並將上開黑色旅行袋交由蔡哲元隨身攜帶保管，隨即一
同於同日上午八時五十五分許，自大陸地區廣東省湛江機場搭乘飛機（中國南方航空
公司）先抵達香港地區後；再於同日下午四時許，由蔡哲元於登機前先將上開黑色旅
行袋辦理隨機託運後，於同日下午四時十分許，一同轉搭中華航空公司（下稱華航）
ＣＩ六一○號班機，於同日下午五時三十一分許入境我國中正國際機場，而將上開屬
管制進出口物品之海洛因磚計八塊運輸及私運進口我國境內。嗣於蔡哲元領得上開黑
色旅行袋後，於同日晚上六時二十分許，在中正國際機場入境海關檢查室查驗時為警
當場查獲（上訴人已先行通關離去現場），並扣得上開海洛因磚計八塊，再循線於國
道第一高速公路楊梅收費站逮捕上訴人等情。係以上開事實，業據上訴人於警訊及偵
查中供承綦詳，核與證人蔡哲元於警訊及偵查中證述情節相符，並有海洛因磚八塊及
黑色旅行袋一個扣案可證。而扣案之上開海洛因磚八塊，經法務部調查局鑑定結果，
確係海洛因，合計淨重二千七百七十點一四公克（包裝重四十一點三六公克），平均
純度四十點二二％，純質淨重一千一百十四點一五公克，復有該局八十七年十月二十
七日陸字第八七一七九六○六號鑑定通知書一紙在卷足稽，為其所憑之證據及認定
之理由。對於上訴人矢口否認犯罪，所辯：伊自大陸地區離開時，並不知上開黑色旅
行袋內遭人夾藏海洛因磚八塊，且黃啟育裝入海洛因磚時伊未在場，伊係抵達香港地
區時，黃啟育始於伊回國當日下午三時半以電話通知，因蔡哲元於同日下午二時許，
已辦理黑色旅行袋託運而無法卸下，伊不得已而將之運輸入境，況該黑色手提袋並非
伊所有，祗是款式一樣而已云云。以上訴人於檢察官初訊時已坦承海洛因是在大陸之
黃啟育所交給，他（指黃啟育）於八十七年九月三十日下午二、三點在大陸金山大飯
店五○八號房，當時祇有我與他二人在場。海洛因是黃啟育裝的，但行李袋是我帶去
的，都是由他裝入行李袋內。九月三十日裝好後，就沒有再動過等情明確。又上訴人
與蔡哲元係於八十七年十月二日自大陸湛江市搭乘中國南方航空公司班機經香港轉搭
華航ＣＩ六一○班機自香港（起飛時間同日十六時十分）來台，抵達台北時間為同日
十七時三十一分。上訴人及蔡哲元二人並未有轉機託運行李記錄。而查獲之上開夾藏
海洛因磚八塊之黑色旅行袋之行李牌係旅客自行攜帶之手提行李，因體積逾越規範尺
寸，不准攜入客艙，而於旅客登機時才發現臨時卸下改為託運。託運時間估算為當日
十五時三十分至十六時之間等情，有華航八十七年十二月三十日1998PS/TZ00911A 號
、八十八年一月十五日1999PS/TZ0035A號及同年四月二十九日1999PS/TZ00289A 號等
函附卷足憑。可證上開夾藏海洛因磚八塊之黑色旅行袋，於八十七年十月二日中午十
二時許自大陸地區抵達香港地區後，至同日下午四時許前，仍由蔡哲元攜帶保管中，
並未立即辦理託運或由香港地區直接轉託運到華航ＣＩ六一○號飛機上，直至上訴人
登機前十分鐘許，因上開黑色旅行袋體積過大，始不得已由蔡哲元辦理託運。再上訴
人所持用之「0000000000」行動電話，八十七年十月二日之歷次通話紀錄中，除當日
凌晨五時三十四分三十九秒曾與大陸地區（受話地點為中國電信）電信用戶聯絡外，
並無其他通話紀錄，此有中華電信股份有限公司桃園營運處通話明細清單在卷可稽。
是上訴人之上述所辯顯係事後卸責之詞，不足採信。另說明證人周黃文賓於原審之證
述，係附和上訴人之詞，無從憑信。而該證人於一審法院與證人蔡哲元所證，非但與
彼等在警訊時及偵查中之證述內容不符，且與上訴人於一審之供述情節矛盾，顯係事
後迴護上訴人，均不足採信。又證人林炳宏所證與事實不符，不足採為有利上訴人之
證據。再本件事證明確，上訴人聲請再函調0000000000號行動電話之受話紀錄及傳訊
證人黃朱菁、張學平、蔡平和、林炳宏（原判決誤載為林炳光）、吳清松、黃文瑞等
人已無必要，於判決理由內詳加說明。是以上訴人之犯行，堪予認定。核上訴人所為
，係犯毒品危害防制條例第四條第一項之運輸第一級毒品罪及懲治走私條例第二條第
一項之私運管制物品進口罪，其持有第一級毒品之低度行為應為運輸第一級毒品之高
度行為所吸收，不另論罪。上訴人一行為觸犯上開二罪名，為想像競合犯，應依刑法
第五十五條規定，從一重之運輸第一級毒品罪處斷。上訴人利用不知情之蔡哲元運輸
及私運上開管制物品海洛因磚八塊進入我國境內之行為，為間接正犯，負與直接正犯
之同一責任。上訴人所犯上開二罪，與「黃啟育」間，有犯意聯絡及行為分擔，為共
同正犯。因以第一審適用毒品危害防制條例第四條第一項、第十八條第一項前段、第
十九條第一項前段，懲治走私條例第二條第一項，刑法第十一條、第二十八條、第五
十五條、第三十七條第一項規定，審酌上訴人為圖一己之私利，將上開海洛因磚八塊
運輸及私運進口我國境內，嚴重損害社會安全及國人健康及其犯罪後之態度等一切情
狀，量處無期徒刑，並依法宣告褫奪公權終身。扣案之海洛因磚八塊宣告沒收銷燬之
；黑色旅行袋一個，係上訴人所有供犯罪所用之物，予以沒收。為無不合，予以維持
，駁回上訴人在第二審之上訴。經核於法並無違誤。上訴意旨除仍執其在原審所辯陳
詞否認犯罪外，略稱：上訴人之所以前往大陸地區，目的在向黃啟育索討新台幣三十
二萬元債務，並勘查投資養蝦事業，絕無從事運毒之動機及不法行為。上訴人登機前
並不知黃啟育暗中掉包行李袋藏置八塊海洛因磚，根本缺乏運輸毒品之犯罪故意，縱
事後知悉行李袋遭人藏有海洛因，未依法向航空警察局自首而有知情不報之情形，究
與運輸毒品罪之構成要件不同，頂多構成非法持有毒品罪。又上訴人平時經濟狀況不
佳，並無購買大量毒品能力，上訴人既未出資，原判決認定係黃啟育交付上訴人運輸
返台，有悖常理。再上訴人所持用之0000000000號行動電話明細清單查知八十七年十
月二日之歷次通話紀錄中祇有發話紀錄，並無受話紀錄。嗣後原審再函中華電信股份
有限公司調取上訴人之行動電話受話紀錄，該公司竟以逾保存期限為由拒絕提供，原
判決所憑之發話紀錄，以除於當日凌晨五時三十四分三十九秒，曾與大陸地區通信用
戶聯絡外，查無其他通話紀錄，顯乏實據。而被查獲之上訴人行李袋由蔡哲元保管，
於到達香港時立即辦理託運等情，業據證人蔡哲元於一審法院供述明確，原審卻據華
航之上述函，認定係登記前十分鐘許，因該行李袋體積過大，不得已始由蔡哲元辦理
託運。原審未再傳訊證人蔡哲元查明，遽予論處上訴人共同運輸第一級毒品罪刑，顯
有應於審判期日調查之證據未予調查，違背一般經驗法則、證據法則及論理法則，判
決不載理由及適用法則不當之違法云云。查原判決論處上訴人罪刑，已詳其所憑之
證據及認定之理由，且於上訴人有利及不利之證據均經詳予調查，暨說明其證據取捨
與證據判斷之心證理由，並無違背法令情形。上訴意旨就原判決已加論列、說明之事
項，徒憑己見，泛指原判決有上述之違法，不能認為有理由，應予駁回。
據上論結，應依刑事訴訟法第三百九十六條第一項，判決如主文。
中      華      民      國    八十九    年      五      月     十一     日
                              最高法院刑事第三庭
                                  審判長法官  陳  錫  奎
                                        法官  洪  清  江
                                        法官  吳  昆  仁
                                        法官  李  伯  道
                                        法官  陳  世  雄
      右正本證明與原本無異
                                              書  記  官
中      華      民      國    八十九    年      五      月     十七     日


司法院資訊處製作；財團法人民間司法改革基金會備份。
